臺灣士林地方法院刑事判決　　　　　　　　　　　　　　九十一年度訴字第九七號
　　公　訴　人　臺灣士林地方法院檢察署檢察官
　　被　　　告　丁○○
　　選任辯護人　辛銀珍律師
　　　　　　　　劉祥墩律師
　　　　　　　　謝采薇律師
右列被告因偽造有價證券等案件，經檢察官提起公訴（九十年度偵緝字第七０二號）
，本院判決如左：
    主  文
丁○○連續意圖供行使之用，而偽造有價證券，處有期徒刑壹年拾月，緩刑肆年。
偽造如附表所示之支票貳紙及印章貳枚均沒收。
    事  實
一、丁○○原任職於台北市○○○路一二二號之「甲○○○保險股份有限公司」（下
    稱甲○○○公司）之業務員，負責為甲○○○公司辦理保險事務及收取保險相關
    費用繳回甲○○○公司之業務，為從事業務之人，竟因經營股票買賣虧損，陷於
    週轉不靈，基於概括犯意，意圖為自己不法所有，於民國八十九年三月二日、八
    十九年十月十日、八十九年九月七日、八十九年十一月二日，向甲○○○保戶戊○○（保單號碼：Ｚ000000000）、潘亦辰（保單號碼：Ｚ00000
    00000）、林嵐婷（保單號碼：Ｚ0000000000及Ｚ000000
    0000）、高丹青（保單號碼：Ｚ0000000000）及王偉雄（保單號
    碼：Ｚ0000000000），先後收取復效保險費新臺幣（下同）三十六萬
    零三十八元、保險費七萬六千六百五十五元、保險費一萬八千四百二十元、保險
    費合計一萬零七百九十元後，未依規定將總計四十六萬五千九百零三元之保險費
    交回甲○○○公司，而連續將該等業務上持有而屬甲○○○公司之他人所有之物
    ，侵占入己，挪為炒作股票之用。又丁○○為隱匿上開侵占犯行，及避免影響客
    戶之保險利益，竟意圖供行使之用，於八十九年十月、十一月間之某日在台北市
    ○○街、龍江路口，先委請不知情之某刻印店之成年之店員偽刻其他保戶劉青芳
    、保戶高丹青之印章各一枚後（未扣案亦無證據證明已滅失），未經前開保戶之
    同意，於前開台北市○○街、龍江路口，擅自偽造發票人劉青芳、高丹青之印文
    於丁○○所有，已被列為拒絕往來戶之第一商業銀行帳號０６５３３１號之附表
    所示之支票二紙，並偽填面額分別為一萬八千四百二十元、一萬零七百九十元及
    發票日八十九年十二月十日、同年月三十一日而偽造劉青芳、高丹青名義之支票
    ，完成發票行為後，於八十九年十月、十一月間將偽造之支票二紙持以行使，繳
    交給甲○○○公司，惟上述兩張支票，因帳戶已遭拒往而退票。迨甲○○○公司
    於八十九年十一月十六日收受保戶戊○○之申訴函後，查證得知，始悉上情。
二、案經甲○○○公司訴由台灣士林地方法院檢察署檢察官偵查起訴。
    理  由
一、右揭事實，業據被告於偵查及本院審理時坦承不諱，核與告訴人甲○○○公司代
    理人丙○○、乙○○等人分別於警訊及偵審中指訴情節相符，並經證人戊○○到
    庭證述屬實，復有被告收受戊○○保費之甲○○○公司轉帳傳票、該款由三協工
    業有限公司支付之三協工業有限公司請款簽辦單、暨票號為ＪＡ0000000
    、ＪＡ0000000號支票、甲○○○公司抽退票申請書／通知書三張及中華
    徵信所票據拒絕往來戶查詢結果電腦資料等影本在卷可稽，足見被告收取前開客
    戶保費後即據為己有，並偽造劉青芳、高丹青及不詳姓名之人支票，交付偽造之
    支票予告訴人抵充所收取之保費等情，應可採信，被告之自白顯與事實相符，是
    被告罪證明確，犯行堪予認定。
二、查被告丁○○係擔任甲○○○公司之業務員，負責為甲○○○公司辦理保險事務
    及收取保險相關費用繳回甲○○○公司之業務，為從事業務之人，因執行業務對
    於前開經手之客戶保費，收取後據為己有，核其所為，係犯刑法第三百三十六條
    第二項之業務侵占罪。被告意圖供行使之用，偽造如附表所示之支票二紙持以行
    使，核其所為，係犯刑法第二百零一條第一項之意圖供行使之用而偽造有價證券
    罪。被告利用不知情之成年篆刻師偽刻劉青芳、高丹青等保戶之印章，為偽造印
    章之間接正犯。又其偽造印章係偽造印文之階段行為，偽造印文係偽造有價證券
    之部分行為，均不另論罪，又其偽造後持以行使之低度行為，已為偽造之高度行
    為所吸收，亦不另論以行使之罪。又被告先後多次偽造有價證券及業務侵占之犯
    行，分別為時間緊接，犯罪構成要件相同，顯係基於概括犯意反覆為之，應分別
    依連續犯之規定以一罪論，並依法加重其刑。又被告所犯上開連續業務侵占、連
    續偽造有價證券等二罪間，有方法結果之牽連關係，屬裁判上一罪，應從一重之
    連續偽造有價證券罪處斷。公訴人對被告侵占客戶戊○○之複效保費，認係成立
    普通侵占罪，而當庭更正起訴法條。惟查，客戶戊○○原係由被告所招攬投保，
    被告負責收取第一期保費等情，業為告訴人所自陳在卷，並有戊○○之要保書影
    本附卷為憑，顯見證人戊○○為告訴人之保戶甚明，而證人繳交予被告之費用係
    復效保費，亦據證人戊○○證述在卷，是被告以業務員身份，對該客戶收取復效
    保費，自係因業務上而持有該保費，自不因告訴人公司復效保費應先完成體檢才
    能繳交而異，被告侵占該款項，仍應成立業務侵占罪，公訴人論以普通侵占罪，
    尚有誤會，惟前開公訴人所更正之社會基本事實尚屬相同，且與前開已起訴業務
    侵占部分犯行，有連續犯之裁判上一罪之關係，本院自得併予審理，尚無變更起
    訴法條之必要，併此敘明。查被告因投資股票失利，需款孔急，一時為貪念所蔽
    ，而侵占客戶之保費，惟其因慮及客戶之保險利益恐生影響，而偽簽支票交由公
    司行使，致罹偽造有價證券罪之重典，所偽造之支票係兩張，惡性較自始即蓄意
    大量偽造者不可等同視之，核其犯罪之原因與當時所處之情狀，在客觀上足以引
    起一般同情，本院認為若宣告處以偽造有價證券罪之法定低度刑期有期徒刑三年
    ，猶嫌過苛，情輕法重，爰依刑法第五十九條規定，減輕其刑，並依法先加後減
    之。爰審酌被告素行良好，其及犯罪之動機、目的、手段、生活狀況、智識程度
    、犯後坦承犯行態度堪稱良好，且亦與告訴人及客戶戊○○等人達成民事和解，
    其等並當庭表示願原諒被告等一切情狀，量處如主文所示之刑。查被告前未曾受
    有期徒刑以上刑之宣告，有卷附臺灣高等法院被告全國前案紀錄表及臺灣高等法
    院檢察署刑案紀錄簡覆表各一紙在卷可按，經此起訴審判，當知所警惕，信無再
    犯之虞，本院認所宣告之刑以暫不執行為適當，併諭知緩刑四年，以啟自新。
三、被告偽造如附表所示之支票，不論屬於犯人與否，應依刑法第二百零五條規定沒
    收。至於偽造之印文已併合於支票內，不另為諭知沒收。復按被告犯罪後，刑法
    第二百零五條雖業已修正為「偽造、變造之有價證券、郵票、印花稅票、信用卡
    、金融卡、儲值卡或其他相類作為提款、簽帳、轉帳或支付工具之電磁紀錄及前
    條之器械原料及電磁紀錄，不論屬於犯人與否，沒收之」，於九十年六月二十日
    公布，同年六月二十二日施行。惟按沒收為從刑，應附屬於主刑，不生比較輕重
    之問題。是以行為後法律有變更者，如新法規定之主刑較輕於舊法，或其輕重與
    舊法完全相同，或僅關於沒收之規定有所修正時，自不問其沒收部分之輕重如何
    ，均應依從新之原則，適用裁判時之新法；惟若經比較新舊法之主刑輕重，認應
    依刑法第二條第一項但書適用最有利於行為人之舊法時，則依從刑附屬於主刑之
    原則，自不得將沒收部分予以割裂而單獨適用新法之相關規定（最高法院八十七
    年台上字第三三三二號判決參照）。查本件被告所論罪之主刑即刑法第二百零一
    條第一項之罪並無變更，僅係沒收之規定有所修正，自無庸為新舊法比較，而應
    適用裁判時之新法，附此敘明。另被告偽造之劉青芳、高丹青等保戶之印章各一
    枚雖未扣案，但不能證明已滅失，不問屬於被告與否，亦一併依刑法第二百十九
    條宣告沒收。
四、公訴人於起訴書中另以：被告丁○○意圖供行使之用，於在不詳時地偽刻不詳名
    保戶之印章後，盜蓋於丁○○所有，已被列為拒絕往來戶之第一商業銀行帳號０
    ６５３３１號之後述票號支票，簽發支票號碼ＪＡ0000000號，發票人為
    不詳姓名之人，面額七萬六千六百五十五元，偽造之不詳姓名之人有價證券，持
    以行使，繳給甲○○○公司，因認被告此部分亦涉犯刑法第二百零一條第一項之
    罪嫌云云。然按，支票應記載發票年、月、日，未記載發票年、月、日者無效，
    票據法第十一條第一項前段、第一百二十五條第一項第七款，定有明文。經查，
    本件告訴人自始未提出該紙偽造之支票，被告亦未陳述該紙支票之發票年、月、
    日為何、發票人為何，是該紙支票之發票年、月、日及發票人究竟為何，尚無法
    得知，自無證據證明該紙支票已完成發票年、月、日之記載，此外復查無其他事
    證足認被告已填載該紙支票之發票年、月、日，或偽刻何人之印章，揆諸首開說
    明，被告前開發票行為尚未完成，縱有偽造亦屬尚未完成，刑法關於偽造有價證
    券罪又未有處罰未遂犯之規定，則該部分自不得予以論罪（最高法院八十六年度
    台上字第一二三九號判決參照），本應為被告無罪之諭知。惟公訴人以此部分與
    被告前揭偽造有價證券有罪部分有連續犯裁判上一罪關係，合併起訴，爰不另為
    無罪之諭知。
據上論斷，應依刑事訴訟法第二百九十九條第一項前段，刑法第五十六條、第二百零
一條第一項、第三百三十六條第二項、第五十五條、第五十九條、第七十四條第一款
、第二百零五條、第二百十九條，罰金罰鍰提高標準條例第一條前段，判決如主文。
本案經檢察官陳文哲到庭執行職務。
中      華      民      國    九十一    年      六      月    二十五    日
                              臺灣士林地方法院刑事第四庭
                                  法  官  王  俊  雄
右正本證明與原本無異。
如不服本判決，應於送達後十日內，向本院提出上訴狀。
                                  書記官  許  秋  莉
中      華      民      國    九十一    年      七      月     十一     日
附錄本判決論罪科刑法條之全文
刑法第二百零一條第一項
意圖供行使之用，而偽造、變造公債票，公司股票或其他有價證券者，處三年以上十
年以下有期徒刑，得併科三千元以下罰金。
刑法第三百三十六條第二項
對於業務上所持有之物，犯前條第一項之罪者，處六月以上五年以下有期徒刑，得併
科三千元以下罰金。
刑法第二百零五條
偽造、變造之有價證券、郵票或印花稅票及前條之器械、原料，不問屬於犯人與否，
沒收之。
前二項之未遂犯罰之。
附表：
壹、支票二紙
    發票人    發  票  日    票面金額（新台幣）   付款人      支 票 號 碼
    劉青芳   八十九年十二   一萬八千四百二十     第一商      ＪAＯ七ＯＯ
             月十日         元                   業銀行      三一九
                                 忠孝路
                                                 分行
    高丹青   八十九年十二   一萬零七百九十元     同右        ＪＡＯ六九
             月三十一日                                      一二四八
貳、印章二枚
    劉青芳、高丹青
